臺灣雲林地方法院民事判決　　　　　　　95年度重訴字第10號
原　　　告　甲○○
　　　　　　戊○○
　　　　　　乙○○
　　　　　　丙○○
兼上二人共同
法定代理人　丁○○
上五人共同
訴訟代理人　董晴嵐律師
被　　　告　日統汽車客運股份有限公司
法定代理人　己○○
被　　　告　辛○○
共　　　同
訴訟代理人　高進棖律師
上列當事人間損害賠償事件，本院於中華民國96年10月2 日言詞
辯論終結，判決如下：
    主  文
被告應連帶給付原告甲○○、戊○○、乙○○、丙○○各新台幣
壹佰壹拾壹萬肆仟佰拾壹元、玖拾肆萬玖仟貳佰貳拾玖元、
壹佰零伍萬貳仟壹佰貳拾伍元、壹佰零柒萬陸仟捌佰肆拾陸元，
及均自民國九十五年二月二十四日起至清償日止，按年息百分之
五計算之利息。
原告甲○○、戊○○、乙○○、丙○○其餘之訴及原告丁○○之
訴均駁回。
訴訟費用新台幣壹拾壹萬陸仟貳佰捌拾元由被告連帶負擔新台幣
肆萬壹仟壹佰柒拾元，餘由原告負擔。
本判決原告甲○○、戊○○、乙○○、丙○○勝訴部分，於其分
別以新台幣拾柒萬元、拾貳萬元、拾伍萬元、拾陸萬元
，為被告供擔保後得假執行。但於被告如以新台幣壹佰壹拾壹萬
肆仟佰拾壹元、玖拾肆萬玖仟貳佰貳拾玖元、壹佰零伍萬貳
仟壹佰貳拾伍元、壹佰零柒萬陸仟捌佰肆拾陸元為原告甲○○、
戊○○、乙○○、丙○○預供擔保後，得免為假執行。
原告甲○○、戊○○、乙○○、丙○○其餘假執行之聲請及原告
丁○○假執行之聲請均駁回。
    事  實  及  理  由
一、原告方面：
  (一)原告起訴主張：
  被告辛○○受僱於被告日統客運股份有限公司（下稱日統客
    運）擔任大客車司機，於民國94年8 月30日凌晨，駕駛被告
    日統客運所有，車牌號碼160 -FB 號大客車，沿雲林縣斗六
    市○○路由北往南方向行駛內側快速車道，本應注意該路段
    時速限速50公里以下，行車速度，依速限標誌之規定，不得
    超速行駛，並且汽車在劃有分向限制線之路段，不得駛入來
    車之車道內，而當時天候晴、夜間有照明、路面乾燥、無缺
    陷、無障礙物、視距良好，並無不能注意之情事，竟仍以時
    速70公里之速度超速行駛，並跨越分向限制線駛入來車道，
    而於同日凌晨1 時15分許，行經雲林縣斗六市○○路582 號
    處時，適原告甲○○及戊○○之子、原告丁○○之配偶、原
    告乙○○及丙○○之父何吉協，正駕駛車牌號碼2D-4783 號
    自用小客車，自巷口駛出而沿對向即雲林縣斗六市○○路由
    南往北方向內側快速車道行駛，二車因而發生碰撞，致何吉
    協受有頭部多處挫裂傷、骨折、胸部多處挫傷、右側肋骨多
    根骨折、腹部挫裂傷、四肢多處挫裂傷、多處骨折等傷害而
    傷重不治死亡。被告辛○○業務過失致死行為，業經本院以
    95年度交訴字第38號判處有期徒刑2 年，經減為有期徒刑1
    年。
  原告因被告辛○○之不法侵害行為，受有財產上及非財產上
    之損害，被告辛○○為被告日統客運之受僱人，本件車禍係
    於其執行職務時所發生，原告依民法第184 條第1 項前段、
    第2 項、第191 條之2 、第188 條第1 項、第192 條第1 項
    、第2 項及第194 條之規定，請求被告就原告所受之下列損
    害負連帶賠償責任：
  (1)醫療費用部分：被害人何吉協因本件車禍送醫治療，原告甲○○為其支出醫療費用新台幣（下同）2,821元。
  (2)殯葬費用部分：原告甲○○為何吉協辦理後事，支出殯葬費
    用459,520元。
  (3)扶養費用部分：
  1.原告甲○○部分：原告甲○○為39年1 月25日生，於本件事
    故發生時為55歲，依台灣簡易生命表（男性）計算，其平均
    餘命為22.99 歲，而原告甲○○現為工廠技師，於年滿60歲
    即屬不能維持生活而符合受扶養之要件，其得受扶養之年數
    為17.99 年。依93年度所得扶養親屬寬減額每年74,000 元
    為計算扶養費之標準，其共有2 名子女得分擔扶養義務計算
    ，並按霍夫曼式計算法扣除中間利息後，得請求466,320 元
    。
  2.原告戊○○部分：原告戊○○為41年8 月12日生，於本件事
    故發生時為53歲，依台灣簡易生命表（女性）計算，其平均
    餘命為28.9歲，已有不能維持生活而須受扶養之情事，而原
    告甲○○現為55歲，於60歲即符合勞動基準法上之強制退休
    年齡而無扶養能力，是原告戊○○以其29年之餘命，於第1
    年至第5 年應受配偶及子女共3 人扶養，自第6 年至第29年
    應受其子女2 人扶養，依93年度所得扶養親屬寬減額每年
    74,000元為計算扶養費之標準，其共有2 名子女得分擔扶養
    義務計算，並按霍夫曼式計算法扣除中間利息後，得請求
    598,457 元。
  3.原告丁○○部分：原告丁○○為63年12月28日生，於本件事
    故發生時為30歲，依台灣簡易生命表（女性）計算，其平均
    餘命為50.68 歲，而被害人何吉協為57年9 月15日生，於本
    件事故發生時為36歲，是被害人何吉協如未與被告辛○○發
    生車禍致死，原告丁○○應得再受何吉協扶養24年，依93年
    度所得扶養親屬寬減額每年74,000元為計算扶養費之標準，
    並按霍夫曼式計算法扣除中間利息後，得請求1,146,980 元
    。
  4.原告乙○○部分：原告乙○○為88年9 月27日生，於本件事
    故發生時為5 歲，於成年前得受何吉協扶養15年，參以原告
    丁○○現無工作，應由何吉協負擔子女之扶養義務，是依93
    年度所得扶養親屬寬減額每年74,000元為計算扶養費之標準
    ，並依霍夫曼式計算法扣除中間利息後，得請求812,582 元
    。
  5.原告丙○○部分：原告丙○○為90年7 月6 日生，於本件事
    故發生時為4 歲，於成年前得受何吉協扶養16年，參以原告
    丁○○現無工作，應由何吉協負擔子女之扶養義務，是依93
    年度所得扶養親屬寬減額每年74,000元為計算扶養費之標準
    ，並依霍夫曼式計算法扣除中間利息後，得請求853,692 元
    。
  (4)精神慰撫金部分：原告甲○○、戊○○年歲已大，正求有子
    承歡膝下，得以安養天年，未料竟遭巨變，哀痛欲絕，身心
    所承受打擊及痛楚實非金錢所能衡量；原告丁○○年約30歲
    即喪偶，生活頓失依附，內心非但受有極大痛苦，尚須獨立
    扶養2 名稚子，精神實蒙受難以彌補之痛若；原告乙○○、
    丙○○均屬稚齡幼童，極需父親陪伴成長，遭此喪父之痛，
    內心所受創傷難以言諭，為此原告5人各請求1,500,000元。
    並聲明：
  1.被告應連帶給付原告甲○○2,428,661 元，及自95年2 月24
    日起至清償日止，按年息百分之5 計算之利息。
  2.被告應連帶給付原告戊○○2,098,457 元，及自95年2 月24
    日起至清償日止，按年息百分之5 計算之利息。
  3.被告應連帶給付原告丁○○2,646,980 元，及自95年2 月24
    日起至清償日止，按年息百分之5 計算之利息。
  4.被告應連帶給付原告乙○○2,312,582 元，及自95年2 月24
    日起至清償日止，按年息百分之5 計算之利息。
  5.被告應連帶給付原告丙○○2,353,692 元，及自95年2 月24
    日起至清償日止，按年息百分之5 計算之利息。
  6.訴訟費用由被告連帶負擔。
  7.原告願供擔保，請准宣告假執行。
  (二)對被告抗辯所為之陳述：
  被告辛○○於警詢中自承其於事發時時速為70公里，並於本
    院刑事庭審理時坦承超速行駛以致肇事，對照行車紀錄卡記
    載時速為60至70公里間、煞車痕達12.4公尺及被害人何吉協
    遭衝撞擠壓至其駕駛座後方等情，益證被告辛○○當時已超
    速行駛。且被告辛○○於車禍發生時跨越分向限制線並超速
    行駛之事實，業經台灣省雲嘉區車輛行車事故鑑定委員會、
    台灣省車輛行車事故覆議鑑定委員會及國立交通大學行車事
    故鑑定意見書鑑定屬實。
  車禍發生前，被告辛○○所駕駛之大客車左側車輛煞車痕已
    於對向車道，且距分向限制線寬達1 公尺，足見其確已跨越
    分向限制線行駛。反觀被害人何吉協所駕駛小客車於碰撞前
    均無任何煞車痕落於對向車道，待遭撞擊後，因車輛騰空飛
    起而於返回地面後，造成左後輪於路面之摩撥痕跡，更因先
    前衝撞持續之作用力及被告辛○○車輛欲向右轉之拖帶力量
    ，致其車頭及左前輪先向右前偏移至對向車道，復遭向後推
    行達28.6公尺，是以被害人何吉協自始至終均行駛於己方車
    道內，被告辛○○應為肇事之唯一原因。且肇事現場為四線
    道，倘被害人何吉協果如被告所抗辯有蛇行情形，則被告辛○○為閃避被害人何吉協之車輛，依證人陳明章於刑事庭所
    自承當時被告辛○○所駕駛大客車前方並無其他車輛經過之
    情況，被告辛○○應向右駛至同方向之慢車道以閃避對向車
    輛，方屬合理，豈有為閃避他車反而逆向行駛至對向車道之
    理？況被告辛○○曾當面向被害人家屬陳稱，其早於遠處即
    目視被害人何吉協之車輛，猶未減速，亦未改道，更證其對
    於車禍發生具有重大過失。
  直系血親尊親屬及配偶請求扶養時，以不能維持生活為其要
    件，而原告甲○○原為鴻荃興業有限公司之負責人，前於90
    年間公司發生財務危機，現已歇業，並負債上千萬，且現僅
    以工廠技師身分打零工謀生，並無任何積蓄或財產，日後並
    無任何退休金可領取，非但尚有鉅額債務應清償，生活更顯
    窘困；原告戊○○現無工作，亦無存款，並積欠綜合所得稅
    及健保費，生活所需費用均賴原告甲○○提供；原告丁○○
    平日除需照顧獨居之罹癌父親外，尚需扶養原告乙○○及原
    告丙○○，無力從事正常固定之工作，是原告3 人確均已有
    不能維持生活之情事。
二、被告抗辯意旨：
  (一)被告辛○○於車禍發生當時並未跨越分向限制線行駛：
  依現場圖所示，被告辛○○所駕駛大客車與被害人何吉協所
    駕駛自小客車係於大客車車道內對撞，是應係被害人何吉協
    跨越分向限制線。
  被害人何吉協酒測濃度高達1.42mg/l，已呈不醒人事之狀態
    ，被告辛○○見被害人何吉協蛇行駛入其車道，即開始煞車
    向左側閃躲，卻因被害人何吉協將車駛回其車道，而又將車
    頭往右駛回，此已符合緊急避難行為，並無過失，是鑑定報
    告以撞擊前被告車於對向車道有煞車痕，即認定被告辛○○
    為肇事主因，並無根據。
  國立交通大學行車事故鑑定意見書似乎將大客車行車方向誤
    認為由南往北行駛，且就大客車之煞車痕僅認定1 個車輪，
    至於其餘車輪並未認定，然依兩造所提出之照片均顯示大客
    車之車輪出現於南下車道，是該鑑定意見書對於部分事實認
    定有誤；再者，本件撞擊後，因大客車之方向機故障致產生
    衝入北上車道之結果，然從撞擊至毀損到轉向一定有時間差
    ，亦即撞擊後不會立即轉向，會有緩衝距離，而如依該鑑定
    意見書所認定大客車當時時速約79公里，秒速約22公尺，即
    於不到1 秒內大客車即會完成撞擊、往前、轉彎之動作，因
    此不能以大客車之前輪曾於分向限制線上留下輪痕，即認定
    越線。
  (二)本件車禍發生原因係被害人何吉協違規跨越分向限制線行駛
    於對向車道，與被告辛○○駕駛之速度並無關聯，縱使其依
    規定速限行駛，仍無法避免因自小客車違規所生之肇事結果
    。是被告辛○○超速行駛就
    本件車禍之發生，並無過失。
  (三)縱認被告辛○○有過失，亦屬輕微，被告主張過失相抵。
  (四)關於原告請求之扶養費用部分：
  原告甲○○現仍有謀生能力，且有正常工作，於60歲後仍有
    勞退給付、國民年金給付或個人保險給付，尚無法證明其於
    法定退休年齡後即陷於不能維持生活之情形，況其縱有負債
    ，並不等同不能維持生活；且原告戊○○亦為其扶養義務人
    ，不應減免其扶養義務；又原告甲○○於被害人何吉協死亡
    時為55歲7 月5 天，其直接以55歲計算其平均餘命，尚非精
    確。
  原告戊○○並未舉證證明其並無正常工作，且沒有工作不代
    表無謀生能力，更非當然即有不能維持生活之情事，亦難推
    論其60歲以後即陷於不能維持生活，更何況其至60歲以前仍
    有約7 年之工作收入；且原告甲○○亦為其扶養義務人，不
    應於60歲以後即減免其扶養義務；又原告戊○○於被害人何
    吉協死亡時為53歲18天，其直接以53歲計算其平均餘命，尚
    非精確。
  原告丁○○並未舉證證明其並無謀生能力及有不能維持生活
    之情事；且原告乙○○、原告丙○○於年滿20歲後即應成為
    原告丁○○之扶養義務人，而依比例分擔其扶養義務；又原
    告丁○○於被害人何吉協死亡時為36歲4 月2 天，其直接以
    36歲計算其平均餘命，尚非精確。
  原告丁○○為原告乙○○之扶養義務人，不應減免其扶養義
    務；又原告乙○○於被害人何吉協死亡時為5 歲11月3 天，
    其直接以5歲計算其平均餘命，尚非精確。
  原告丁○○為原告丙○○之扶養義務人，不應減免其扶養義
    務；又原告丙○○於被害人何吉協死亡時為4 歲24天，其直
    接以4 歲計算其平均餘命，尚非精確。
  原告乙○○與原告丙○○亦互負扶養義務，故原告乙○○滿
    20歲以後對於原告丙○○亦負扶養義務，此部分應扣除之。
    並聲明：(1)原告之訴駁回。(2)訴訟費用由原告負擔。(3)如受
    不利之判決，願供擔保免予假執行。
三、兩造不爭執之事實：
  (一)被告辛○○受僱於被告日統客運擔任大客車司機，於94 年8
    月30日凌晨，駕駛被告日統客運所有，車牌號碼160 -FB 號
    大客車，沿雲林縣斗六市○○路由北往南方向行駛，而於同
    日凌晨1 時15分許，行經雲林縣斗六市○○路582 號處時，
    與原告甲○○及戊○○之子、原告丁○○之配偶、原告乙○○及丙○○之父何吉協，所駕駛車牌號碼2D-4783 號自用小
    客車，沿對向即雲林縣斗六市○○路由南往北方向內側快速
    車道行駛時發生碰撞，致何吉協傷重不治死亡。
  (二)被告辛○○於車禍發生時超速行駛。
  (三)原告甲○○因本件車禍為被害人何吉協支出醫療費用2,821
    元。
  (四)原告甲○○因本件車禍為被害人何吉協支出殯葬費用459,52
    0 元。
  (五)被告對於原告主張依93年度所得扶養親屬寬減額每年74,000
    元為計算扶養費之標準不爭執。
  (六)原告甲○○、原告戊○○有2名子女。
  (七)原告乙○○、原告丙○○於年滿20歲前有受被害人何吉協扶
    養之權利。
  (八)原告丁○○已就本件車禍領取汽車強制責任保險金1,500,00
    0 元。
  (九)本件利息起算日兩造合意為95年2月24日。
四、本件爭點：
  (一)被告辛○○就本件車禍是否有過失？
  (二)被害人何吉協是否與有過失？
  (三)原告甲○○是否符合受扶養之要件？如符合，得以請求之扶
    養費用為何？
  (四)原告戊○○是否符合受扶養之要件？如符合，得請求之扶養
    費用為何？
  (五)原告丁○○是否符合受扶養之要件？如符合，得請求之扶養
    費用為何？
  (六)原告乙○○得請求之扶養費用為何？
  (七)原告丙○○得請求之扶養費用為何？
  (八)原告甲○○、原告戊○○、原告丁○○、原告乙○○、原告
    丙○○得請求之精神慰撫金各為何？
五、得心證之理由：
  (一)關於被告辛○○就本件車禍是否有過失部分：
  證人庚○○於刑事案件偵查中證稱：肇事前我在斗六市虎溪
    里要往莿桐的方向，自小客車超越我之後，跟日統客運撞擊
    之後又反彈回來，是剛好在雙黃線上對撞，後又反彈回來等
    語（見相驗卷第48頁），而二車相撞後所留下之刮痕，均於
    分向限制線上之事實，亦有道路交通事故現場圖及現場照片
    附卷可證，足證二車係在分向限制線上撞擊無誤；而本件車
    禍經送鑑定結果，均同認被告辛○○跨越分向限制線侵入對
    向來車道並超速行駛為肇事原因，此有臺灣省嘉雲區車輛行
    車事故鑑定委員會及臺灣省嘉雲區車輛行車事故覆議鑑定委
    員會鑑定意見書各1 份在卷可稽；另經本院刑事庭送請國立
    交通大學鑑定結果，亦認為現場所留之深刮痕係車輛對撞時
    ，因避震系統吸收撞擊力瞬間急下沉，而使底盤較低部位刮
    摳地面所造成，而肇事大客車後輪屬於雙軸、複輪，足以留
    下大形式之胎痕，可以研判大客車在與小客車撞擊時，係跨
    越中央分向限制線，左車身行駛於北上內車道，被害人何吉
    協與被告辛○○均同為肇事原因，此亦有國立交通大學行車
    事故鑑定意見書附卷足憑，益徵被告辛○○與被害人何吉協
    所駕駛之車輛於車禍發生時均有跨越分向限制線行駛。
  被告辛○○另抗辯其縱有跨越分向限制線行駛之情形，亦符
    合緊急避難行為云云，然查：本件撞擊地點係位於分向限制
    線上，業如前述，是被害人何吉協所駕駛之自小客車應僅部
    分車身跨越分向限制線至對向車道，其尚有部分位於原車道
    上，而本件肇事現場為四線車道，此為道路交通事故現場圖
    、現場照片附卷可佐，是被告辛○○如為閃避被害人何吉協
    之自小客車，應往右閃避至同向慢車道上，而非朝被害人何
    吉協之來車方向行駛，被告辛○○上開抗辯，應不足採。
  按行車速度，依速限標誌之規定，不得超速行駛。汽車在劃
    有分向限制線之路段，不得駛入來車之車道內，道路交通安
    全規則第93條第1 項、第97條第1 項第2 款分別定有明文。
    被告辛○○既駕駛汽車考領有駕駛執照，上述規則為其應注
    意並能注意之事項，且本件肇事路段，依當時情況天候晴、
    夜間有照明、路面狀態乾燥、無缺陷、無障礙物、視距良好
    ，有道路交通事故調查表在卷可憑，被告辛○○並無不能注
    意之情事，竟疏未注意上開規定，超速並跨越分向限制線行
    駛以致肇事。是原告主張被告辛○○對於本件車禍發生有過
    失乙節，應屬可採。
  (二)關於被害人何吉協就本件車禍是否與有過失部分：
  本件車禍之撞擊地點位於分向限制線上，已如前述，被害人
    何吉協亦有跨越分向限制線行駛之情形，又其於車禍發生後
    ，經送醫急救測得血中酒精濃度為298.9mg/dL，換算後相當
    於呼氣酒精濃度每公升1.42毫克乙節，有國立台灣大學醫學
    院附設醫院雲林分院急診檢驗單附卷可憑（見相驗卷第17頁
    ），足見被害人何吉協已達不能安全駕駛之程度，其仍駕駛
    自小客車並跨越分向限制線行駛，益徵就本件車禍之發生與
    有過失甚明。至於原告聲請另傳訊證人陳鴻銓、林進財，用
    以證明被害人何吉協於94年8 月30日凌晨與上開證人聚餐結
    束至載送林進財返家時，意識均屬清醒，並無駕車蛇行之可
    能乙節，然上開證人僅能證明被害人何吉協於聚餐結束至林
    進財下車時之意識狀態，至於被害人何吉協於車禍發生時之
    意識狀態如何，是否有跨越分向限制線等情均無法證明，是
    並無傳訊之必要，附此敘明。
  次按，損害之發生或擴大，被害人與有過失者，法院得減輕
    賠償金額，或免除之。民法第217 條第1 項定有明文。經查
    ：本件被告辛○○駕駛大客車超速行駛、被害人何吉協酒後
    已達不能安全駕駛之狀態仍駕駛自小客車，且均跨越分向限
    制線行駛而發生車禍等情，業如上述，是本院審酌兩造之過
    失程度，認二人於損害發生均應負2分之1之過失責任。
  (三)另按，因故意或過失，不法侵害他人之權利者，應負損害賠
    償責任。受僱人因執行職務，不法侵害他人之權利者，由僱
    用人與行為人連帶負損害賠償責任。不法侵害他人致死者，
    對於支出醫療及增加生活上需要之費用或殯葬費之人，亦應
    負損害賠償責任。被害人對於第三人負有法定扶養義務者，
    加害人對於該第三人亦應負損害賠償責任。不法侵害他人致
    死者，被害人之父、母、子、女及配偶，雖非財產上之損害
    ，亦得請求賠償相當之金額。民法第184 條第1 項前段、第
    188 條第1 項前段、第192 條、第194 條分別定有明文。查
    被害人何吉協因被告辛○○之行為而死亡，則被害人何吉協
    死亡之結果與被告辛○○之行為間，即有相當因果關係；原
    告甲○○、原告戊○○為被害人何吉協之父母、原告丁○○
    為其配偶、原告乙○○及原告丙○○為其子，而被告辛○○
    為被告日統客運之受僱人，其於載送乘客時發生本件車禍，
    從而原告本於侵權行為損害賠償請求權，訴請被告應連帶賠
    償損害，自屬於法有據。至原告請求被告連帶給付之各項損
    害賠償，是否准許，分述如次：
  醫療費用部分：原告甲○○主張其因本件車禍為何吉協支出
    醫療費用2,821 元之事實，業據其提出醫療費用收據為證，
    復為被告所不爭執，堪信為真實。是原告甲○○就醫療費用
    部分請求2,821元，為有理由，應予准許。
  殯葬費用部分：原告甲○○主張為何吉協支出殯葬費用459,
    520 元之事實，業據其提出殯葬費用收據為證，復為被告所
    不爭執，堪信為真實。是原告甲○○就殯葬費用部分請求
    459,520 元，為有理由，應予准許。
  扶養費用部分：按直系血親相互間互負扶養之義務。夫妻互
    負扶養之義務，其負扶養義務之順序與直系血親卑親屬同，
    其受扶養權利之順序與直系血親尊親屬同。負扶養義務者有
    數人，而其親等同一時，應各依其經濟能力，分擔義務。受
    扶養權利者，以不能維持生活而無謀生能力者為限，前項無
    謀生能力之限制，於直系血親尊親屬不適用之。因負擔扶養
    義務而不能維持自己生活者，免除其義務。扶養之程度，應
    按受扶養權利者之需要，與負扶養義務者之經濟能力及身分
    定之。民法第1114條第1 款、第1115條第3 項、第11 16 條
    之1 、第1117條、第1118條前段、第1119條分別定有明文。
    是直系血親尊親屬，如不能以自己財產維持生活者，即有受
    扶養之權利，不以無謀生能力為必要。又夫妻履行共同生活
    ，婚姻生活方能維持美滿幸福，故夫妻同居義務實乃維護婚
    姻生活之基本要件。履行同居生活，則夫妻非互負生活保持
    之扶養義務不可，扶養對方，亦即保持自己之婚姻生活，其
    扶養之程度與自己之生活程度相同，是為夫妻互負共同生活
    之義務。故74年6 月3 日修正公布之民法第1116條之1 規定
    ：『夫妻互負扶養之義務，其負扶養義務之順序與直系血親
    卑親屬同，其受扶養權利之順序與直系血親尊親屬同』。從
    而受扶養權利之妻或夫方，亦與直系血親尊親屬同，不以無
    謀生能力為必要。最高法院79年度台上字第2629號判例參照
    。經查：
  (1)原告甲○○為被害人何吉協之父，依原告甲○○之財產所得
    明細表所示，其雖有翔冠企業有限公司及鴻荃興業有限公司
    之投資各1 筆，然鴻荃興業有限公司已因積欠500 萬餘元之
    稅金及其他債務而歇業，此有原告所提出為被告所不爭執之
    欠稅總歸戶查詢情形表、和解筆錄、營業稅稅籍資料查詢作
    業等件在卷可憑，而翔冠企業有限公司之法定代理人現亦非
    為原告甲○○，是其主張自60歲後有不能維持生活之情事，
    應屬可採。原告甲○○為39年1 月25日生，於事發時年為55
    歲7 月又5 天，除被害人何吉協外並另育有業已成年之子女
    1 人，此有戶籍謄本在卷可稽，又依94年度台灣地區簡易生
    命表所示（男性），其平均餘命尚有23.78 年，是其主張於
    年滿60歲得受扶養之年數為17.99 年，應屬可採。又原告戊○○並無不能維持生活之能力，詳如後述，自應由子女共2
    人平均負擔對於原告甲○○之扶養義務，是以被告所不爭執
    之93年度所得扶養親屬寬減額每年74,000元為扶養費之計算
    標準，依霍夫曼式計算法扣除中間利息後，原告甲○○得請
    求之扶養費損害額為483,646 元（計算式：[74000×12.000
    00000+74000 ×0.99×（13.00000000-00.00000000 ）] ÷
    2 =483646 ，元以下四捨五入）。其請求466,320 元，為有
    理由。
  (2)原告戊○○為被害人何吉協之母，其於95年度雖有薪資所得
    156,205 元、汽車1 輛及鴻荃興業有限公司之投資1 筆，然
    該公司已呈歇業狀態，已如前述，是依其所有之財產尚不足
    以維持生活，需須受他人扶養。又原告戊○○41年8 月12日
    生，於事發時年為53歲又18天，除被害人何吉協外，並另育
    有業已成年之子女1 人，此有戶籍謄本在卷可稽，依94 年
    度台灣地區簡易生命表（女性）所示，其平均餘命尚有29.9
    8 年，是其主張得受扶養之年數為28.9年，應屬可採。又原
    告甲○○現為55歲，於60歲後即無扶養能力，是原告戊○○
    以其28.9年之餘命，於第1 年至第5 年應受配偶及子女共3
    人扶養，自第6 年至第28.9年應受其子女2 人扶養，依被告
    所不爭執之93年度所得扶養親屬寬減額每年74,000元為計算
    扶養費之標準，並按霍夫曼式計算法扣除中間利息後，其前
    5 年得請求之扶養費損害額為112,588 元（計算式：74000
    ×4.00000000÷3 =112588 ，元以下四捨五入），第6 年至
    第28.9年得請求之扶養費損害額為503,759 元（計算式：
    [74000×17.00000000 +74000×0.9 ×（18.00000000-
    00.00000000）]÷2 =672641 ，74000 ×4.000 00000 ÷2
    =168882 ，000000-000000 =503759 ，元以下四捨五入），
    共計616,347 元。原告戊○○就此部分請求598,457 元，為
    有理由。
  (3)原告丁○○為被害人何吉協之配偶，其95年之收入僅股利所
    得3,965 元、利息所得2,212 元，名下財產亦僅汽車1 輛，
    其所有之財產確已不能維持生活；而夫妻受扶養之要件僅以
    不能維持生活為已足，不以無謀生能力為要件，業如上述，
    是原告丁○○主張有受被害人何吉協扶養之權利，應屬可採
    。又原告丁○○為63年12月28日生，於本件事故發生時為30
    歲8 月又2 天，而被害人何吉協為57年9 月15日生，此均有
    戶籍謄本附卷可證，被害人何吉協於本件事故發生時為36歲
    11 月 又15天，是被害人何吉協如未與被告辛○○發生車禍
    致死，至被害人何吉協達60歲法定強制退休之年齡時，原告
    丁○○應得再受其扶養23.13 年，是以被告所不爭執之93年
    度所得扶養親屬寬減額每年74,000元為扶養費之計算標準，
    並按霍夫曼式計算法扣除中間利息，再扣除其子即原告乙○○、原告丙○○成年後應負擔之扶養義務，原告丁○○得請
    求之金額應為934,843 元（計算式如附表所示）。逾此範圍
    之請求，為無理由，應予駁回。
  (4)原告乙○○為被害人何吉協之子，88年9 月27日生，於事發
    時至成年時尚有14.08 年，而原告丁○○已有不能維持生活
    之情形，依民法第1118條之規定得免除其扶養義務，而由被
    害人何吉協單獨負扶養義務。是依被告所不爭執之93年度所
    得扶養親屬寬減額每年74,000元為計算扶養費之標準，並按
    霍夫曼式計算法扣除中間利息後，其得請求之扶養費損害額
    為804,249 元（計算式：74000 ×10.00000000 +74000×
    0.08 × （11.00000000- 00.00000000）=804249 ，元以下
    四捨五入）。逾此範圍之請求，為無理由，應予駁回。
  (5)原告丙○○為被害人何吉協之子，90年7 月6 日生，於事發
    時至成年時尚有15.88 年，而原告丁○○得免除其扶養義務
    ，業如上述，至於原告乙○○於成年後對於原告丙○○固負
    有扶養義務，然依民法第1115條第1 項之規定，其扶養順序
    尚列於被害人何吉協之後，是仍應由被害人何吉協獨自負扶
    養義務。是依被告所不爭執之93年度所得扶養親屬寬減額每
    年74,000元為計算扶養費之標準，並按霍夫曼式計算法扣除
    中間利息後，其得請求之扶養費損害額為881,508 元（計算
    式：74000 ×11.00000000 +74000×0.88×（11.00000000-
    00.00000000）=881508，元以下四捨五入）。原告丙○○就
    此部分請求853,692 元，為有理由，應予准許。
  精神慰撫金部分：原告甲○○、原告戊○○為被害人之父母
    ，因被告辛○○之過失，白髮人送黑髮人；原告丁○○為被
    害人何吉協之配偶，於年齡屆滿30歲之時即喪夫；原告乙○○、原告丙○○為被害人何吉協之子，幼年失怙，其精神上
    均遭受相當程度痛苦，原告自得依民法第194 條規定請求被
    告給付相當之精神上損害賠償。本院審酌原告甲○○、原告
    戊○○、原告丁○○上述經濟情況，原告乙○○、原告丙○○均無任何財產，被告辛○○名下與他人共有土地1 筆並有
    汽車1 輛，被告日統客運資本總額為1 億元，此均有兩造之
    財產所得明細表、公司登記資料查詢表在卷可參，認原告各
    得請求1,300,000 元之非財產上精神慰撫金。逾此範圍之請
    求，為無理由，應予駁回。
  基上，原告甲○○請求給付醫療費用2,821 元、殯葬費用
    459,520 元、扶養費用466,320 元及精神慰撫金1,300,000
    元，合計共2,228,661 元；原告戊○○請求給付扶養費用
    598,457 元及精神慰撫金1,300,000 元，合計共1,898,457
    元；原告丁○○得請求扶養費用933,598 元及精神慰撫金
    1,300,000 元，合計共2,233,598 元；原告乙○○得請求扶
    養費用804,249 元及精神慰撫金1,300,000 元，合計共
    2,104,249 元；原告丙○○得請求扶養費用853,692 元及精
    神慰撫金1,300,000 元，合計共2,153,692 元。又被害人何
    吉協就本件車禍之發生應負2 分之1 之過失責任，已如前述
    ，是原告得請求之金額應依此例減輕，分別為1,114,331 元
    、949,229 元、1,116,799 元、1,052,125 元及1,076,846
    元。
  再按，保險人依本法規定所為之保險給付，視為被保險人損
    害賠償金額之一部分；被保險人受賠償請求時，得扣除之。
    強制汽車責任保險法第32條定有明文。經查：原告丁○○因
    本件車禍已受領強制汽車責任保險金1,500,000 元乙節，為
    兩造不爭執，參照首開說明，於原告丁○○受領1,500,000
    元金額範圍內，已免除被告之損害賠償責任，是此部分金額
    自應予以扣除。又原告丁○○得請求被告賠償之金額為
    1,116,799 元，是原告丁○○於扣除該部分之金額後，已不
    得再向被告為請求。
  (三)綜上所述，原告甲○○、戊○○、乙○○及丙○○依侵權行
    為之法律關係，分別請求被告連帶給付1,114,331 元、949,
    229 元、1,052,125 元、1,076,846 元，及均自95年2 月24
    日起至清償日止，按年息百分之5 計算之利息範圍內，為有
    理由，應予准許。逾此範圍及原告丁○○之請求，為無理由
    ，應予駁回。本件原告甲○○、戊○○、乙○○及丙○○勝
    訴部分，兩造均陳明願供擔保，分別聲請宣告假執行或免為
    假執行，經核均無不合，爰分別酌定相當擔保金額准許之；
    至上開原告敗訴部分及原告丁○○聲請假執行部分，其訴既
    經駁回，假執行之聲請已失所附麗，應併予駁回。
六、本件判決之基礎已臻明確，兩造其餘之攻擊防禦方法及舉證
    ，核與判決無影響，爰不一一論述，併此敘明。
七、訴訟費用負擔之依據：民事訴訟第79條、第85條第2 項。
中　　華　　民　　國　　96　　年　　10　　月　　16　　日
                       民事第二庭
                                  法  官　吳錦佳
以上為正本係照原本作成。
如對本判決上訴，須於判決送達後20日之不變期間內，向本院提
出上訴狀。
中　　華　　民　　國　　96　　年　　10　　月　　16　　日
        　　　　　　　　　　　　　書記官  林美鳳
附表：
一、原告丁○○至被害人何吉協滿60歲時得請求之扶養費損害額
    為1,157,399 元（計算式：74000 ×15.00000000+74000 ×
    0. 13 ×（16.00000000-00.00000000）=0000000 ，元以下
    四捨五入）。
二、原告丁○○於事發時至原告乙○○成年（108 年9 月27日）
    尚有14.08 年，得請求之扶養費損害額為804,249 元（計算
    式：74000 ×10.00000000 +74000×0.08×（11.00000000-
    00.00000000）=804249，元以下四捨五入）。
三、原告丁○○於事發時至原告丙○○成年（110 年7 月6 日）
    尚有15.88 年，得請求之扶養費損害額為881,508 元（計算
    式：74000 ×11.00000000 +74000×0.88×（11.00000000-
    00.00000000）=881508，元以下四捨五入）。
四、扣除原告乙○○、原告丙○○應分擔之扶養費部分後，原告
    丁○○得請求之扶養費損害額為934,843 元：即（原告乙○○成年前均由被害人何吉協負擔部分）+ （原告乙○○成年
    後至原告丙○○成年前，被害人何吉協與原告乙○○各負擔
    2 分之1）+（原告丙○○成年後，被害人何吉協、原告乙○○及原告丙○○各負擔3 分之1）：
    804249+ （000000-000000） ×1/2+（0000000-000000）×
    1/3=934843
